臺灣臺南地方法院民事判決
109年度訴字第1770號
原      告  王永鋐  

訴訟代理人  謝凱傑律師
            楊聖文律師
            許哲嘉律師
            孟士珉律師
被      告  楊耀焜  
上列當事人間請求確認本票債權不存在等事件，本院於民國109
年11月30日言詞辯論終結，判決如下：
    主      文
原告之訴駁回。
訴訟費用新臺幣10,900元由原告負擔。
    事實及理由
一、確認法律關係之訴，非原告有即受確認判決之法律上利益者
    ，不得提起之。民事訴訟法第247條第1項前段定有明文。所
    謂即受確認判決之法律上利益，係指因法律關係之存在與否
    不明，致原告主觀上認為其在法律上之地位有不安之狀態存
    在，且此種不安之狀態，能以確認判決將之除去者而言（最
    高法院52年台上字第1240號判例意旨）。本件被告持原告所
    簽發如附表所示之本票（下稱系爭本票）聲請本院核發裁定
    准許強制執行，嗣據以聲請強制執行，經本院以109年度司
    執字第69846號給付票款強制執行事件（下稱系爭強制執行
    事件）受理在案。是系爭本票既由被告持有並已行使票據權
    利，原告主張系爭本票債權不存在，顯然兩造就系爭本票債
    權存否已發生爭執，如不訴請確認，原告在私法上之地位將
    有受侵害之危險，是原告提起本件確認系爭本票債權不存在
    之訴，有確認之法律上利益。
二、原告起訴主張：
㈠、被告持有原告所簽發之系爭本票，被告主張係原告向其借款
    而取得，惟原告未向被告借款，兩造間沒有債權債務關係存
    在。票據債務人抗辯未收受借款，消費借貸未成立，就借款
    已交付之事實，應由執票人負舉證責任，被告未能舉證兩造
    間消費借貸關係存在（借貸意思表示一致及交付款項），則
    系爭本票所擔保之票據債權不存在，被告不得主張本票權利
    及聲請強制執行。為此，原告提起本件訴訟。
㈡、對被告抗辯之陳述：　　
  ⒈被告曾提起確認原告對訴外人永鈜機械有限公司有995,300元
    出資額存在之訴訟（即本院109年度訴字第1322號民事判決
    ，下稱另案訴訟），被告於另案訴訟「起訴主張」原告向伊
    借款，與被告於本案中主張伊自訴外人穆進發取得系爭本票
    ，前後說詞矛盾。況被告若係委託處理債務而取得系爭本票
    ，不得享有優於前手之權利。
  ⒉被告抗辯原告簽發系爭本票或前以支票向穆進發借款云云，
    原告否認，被告應就借款交付及借貸意思表示相互一致等事
    實負舉證責任。且縱如穆進發證述內容，穆進發亦未交付借
    款予原告，被告無法證明穆進發有交付借款予原告，原告即
    得以此事由對抗被告。
㈢、並聲明：
  ⒈確認被告持有原告所簽發之系爭本票，對原告之票據債權不
    存在。
  ⒉系爭強制執行事件所為強制執行程序，應予撤銷。
三、被告則以：
㈠、原告陸續以支票向被告之前手即穆進發借款，詎支票屆期原
    告無法還款，經原告央求，原告簽發系爭本票向穆進發換回
    支票，且穆進發還給原告打折，原告借款金額高於系爭本票
    金額，原告並向穆進發表示一定會清償借款。穆進發因早年
    生意困難曾向被告借款60萬元，所以穆進發於108年4月初將
    系爭本票債權讓與被告以清償債務，被告於108年4月4日向
    原告提示後不獲兌現，始持系爭本票聲請本院裁定准許強制
    執行，並據以聲請強制執行。兩造間並非票據直接前後手之
    關係，基於票據無因性、文義性及民事訴訟法舉證責任，原
    告若欲主張原因抗辯，需就有利於已的權利障礙事由負舉證
    責任。
㈡、雖於另案訴訟起訴書記載「被告借錢給原告所以取得系爭本
    票」，但實際上是穆進發借錢出去，最終系爭本票由我取得
    ，另案起訴狀是請代書寫的，代書可能不是很了解我的意思
    ，兩造間並非系爭本票之直接前後手。　　
㈢、系爭本票是訴外人「阿達阿」拿原告開立的支票向穆進發調
    借現款，金額約130至140萬元，因支票屆期原告無法還款，
    將金額打折後原告簽立系爭本票換回支票。一開始用支票來
    調現金，代表錢就是「阿達阿」和原告所用，否則原告豈會
    簽發系爭本票交付穆進發。實不應挑被告於另案書狀之語病
    來扭曲事實。
㈣、並聲明：原告之訴駁回。
四、得心證之理由：
㈠、票據乃文義證券及無因證券，票據上之權利義務，悉依票上
    所載文義定之，與其基礎之原因關係各自獨立，票據上權利
    之行使，不以其原因關係存在為前提，是執票人行使票據上
    權利時，就其原因關係存在與否，本不負舉證責任。雖於直
    接前後手之際，票據債務人以自己與執票人間所存抗辯之事
    由對抗執票人，依票據法第13條規定觀之，尚非法所不許，
    惟仍應先由票據債務人就該抗辯事由負舉證之責任（最高法
    院102年度台簡上字第6號判決意旨）；又原告（票據債務人
    ）依票據法第13條前段規定之反面解釋，對被告（票據執票
    人）主張兩造間存有直接抗辯之事由，而提起確認票據債權
    不存在之訴者，因票據係文義證券及無因證券，屬不要因行
    為，票據行為一經成立後，即與其基礎之原因關係各自獨立
    ，而完全不沾染原因關係之色彩，亦即票據原因應自票據行
    為中抽離，而不影響票據之效力（或稱無色性或抽象性）。
    此項票據之無因性，為促進票據之流通，應絕對予以維護，
    初不問其是否為票據直接前、後手間而有不同。故執票人於
    上開訴訟中，祇須就該票據作成之真實負證明之責，關於票
    據給付之原因，並不負證明之責任。於此情形，票據債務人
    仍應就其抗辯之原因事由，先負舉證責任，俾貫徹票據無因
    性之本質，以維票據之流通性（最高法院103年度台簡上字
    第19號判決意旨）。
㈡、原告不爭執系爭本票之真正（見本院卷第40頁），系爭本票
    應記載之事項均已填載，業已完成發票行為，被告為系爭本
    票之執票人，即得行使票據上之權利，是原告應就阻礙被告
    行使票據權利之事由，負舉證責任。本件原告主張兩造為直
    接前後手關係，原告未向被告借款，縱認是穆進發出借款項
    ，原告也未從穆進發或「阿達阿」取得款項，此為被告否認
    ，就此：
  ⒈系爭本票未記載受款人，屬無記名之本票，自得僅依交付而
    轉讓，不生判斷背書是否連續之問題，本件尚無從以原告為
    系爭本票之發票人，被告現為執票人之客觀事實，遽認兩造
    為直接前後手關係。
　⒉證人穆進發到庭證稱：之前原告因為做生意需要週轉，陸續
    向我借款100多萬元，我沒有那麼多錢，但有些朋友可以調
    頭寸，所以由我當窗口借錢給原告，一開始每一筆金額如借
    款10萬元，原告就開10萬元的支票給我，起初支票會兌現，
    所以原告跟我借錢我都會借他，但後來漸漸沒辦法兌現，原
    告就改開比較大額的支票，票期較長，說要分期還錢給我，
    後來原告還不出來，為了保他的支票不要跳票，就叫我不要
    軋票，原告叫我把支票還給他，他改開系爭本票給我，我讓
    他方便所以折讓一個價錢讓他還，即系爭本票面額加總後90
    幾萬元；原告做塑膠射出，我做模具，訴外人黃俊興託我做
    模具，我做好模具再給原告生產，所以我跟原告算間接生意
    往來，一開始跟原告不是很認識，是透過一個叫「阿達阿」
    的第三者拿原告的支票說要借錢週轉，每一筆款項或匯款交
    付或現金交付，匯款是匯到第三者的帳戶，現金也是交給第
    三者，支票也是第三者給我的，但後來是原告本人拿系爭本
    票來換支票回去的；早期我做生意時有困難，我有向被告調
    60萬，我跟被告提到原告欠我90幾萬元，因為我欠被告60萬
    元，如果被告要的到這些錢，就清償我對被告的欠款，所以
    我才將系爭本票轉讓給被告等語（見本院卷第41至46頁）。
　⒊又原告於另案訴訟中以永鋐機械有限公司法定代理人身份出
    具民事陳報狀，自稱「受訴訟告知人王永鋐與原告（即本件
    被告楊耀焜）並未相識，直到原告（楊耀焜）前來追討債務
    ，始知上情」等語（見另案訴訟本院卷第87頁），既然原告
    於另案稱兩造不相識，又豈會簽發系爭本票交付被告，而使
    兩造成為系爭本票之直接前後手。顯見系爭本票之始末應如
    證人穆進發證述內容所示而由穆進發轉讓予被告。是依證人
    穆進發證述內容，應係第三者持原告開立之支票向其借款，
    因支票無法兌現，原告始開立系爭本票換支票回去，又證人
    穆進發亦積欠被告債務，故證人穆進發始以系爭本票清償債
    務等情，足認兩造並非本票之直接前後手關係，應屬明確。
　⒋至原告稱被告於另案訴訟中主張原告向伊借款，與被告於本
    案中主張其自穆進發取得系爭本票，前後說詞矛盾云云。惟
    被告辯稱另案訴訟之起訴狀為代書所寫，可能不是很了解伊
    意思等語（見本院卷41頁），參酌原告於另案以民事陳報狀
    陳稱「與楊耀焜並不相識」，但被告卻取得原告簽發之系爭
    本票，應認兩造確非直接前後手關係，業如前述，且被告於
    本案仍認為「阿達阿」拿原告開立之支票借款，原告肯定也
    有收到錢，進而簡化借款關係以持有系爭本票即屬原告向被
    告借款，衡情，被告非法律專業人士，是其於另案訴訟因表
    達不清楚致代書誤會其意思而書寫起訴書，應可採信。
㈢、綜上，兩造為系爭本票之直接前後手但無票據原因關係存在
    等事實，難認原告已盡舉證，原告復未提出任何事證舉證證
    明被告有何惡意、重大過失取得系爭本票之情形，揆諸前揭
    意旨，原告自不得以自己與被告之前手間所存抗辯之事由對
    抗被告。又原告不爭執系爭本票之真正，且未主張被告有何
    票據法第13條但書規定之惡意取得票據或同法第14條第2項
    以無對價或不相當之對價取得票據等情事，則依票據之無因
    性及獨立性原則，原告自不得對被告主張原因關係抗辯。是
    原告訴請被告持有系爭本票對原告之票據債權不存在；及系
    爭強制執行事件所為強制執行程序應予撤銷云云，均屬無據
    。
五、綜上所述，原告訴請確認被告持有原告所簽發之系爭本票，
    對原告之票據債權不存在；及系爭強制執行事件所為強制執
    行程序應予撤銷，均無理由，應予駁回。
六、本件事證已臻明確，兩造其餘攻擊防禦方法及舉證，核與本
    判決之結果不生影響，爰不另為贅論，附此敘明。
七、訴訟費用，由敗訴之當事人負擔；法院為終局判決時，應依
    職權為訴訟費用之裁判。民事訴訟法第78條及第87條第1項
    分別定有明文。本件原告之訴為無理由，第一審訴訟費用即
    裁判費為10,900元，應由原告負擔，爰判決如主文第2項所
    示。
八、據上論結，本件原告之訴為無理由，判決如主文。
中　　華　　民　　國　　109 　年　　12　　月　　14　　日
                  民事第三庭  法　官　羅郁棣
以上正本證明與原本無異。
如不服本判決，應於送達後20日內向本院（台南市○○路0段000
號）提出上訴狀（須按他造當事人人數附繕本）。
中　　華　　民　　國　　109 　年　　12　　月　　16　　日
　　　　　　　　　　　　　　　書記官  周玉茹
　　
附表：　　　　　　　　　　　　　　　
編號  發 票 日 票面金額 到期日 票據號碼   1 108年3月4日 243,500元 未載 CH761701   2 108年3月4日 326,000元 未載 CH761702   3 108年3月4日 425,800元 未載 CH761703